臺灣高等法院民事判決
109年度上更一字第39號
上  訴  人   盧志煌  

訴訟代理人   徐秀蘭律師
被  上訴人   謝昕庭  
訴訟代理人   徐家福律師
上列當事人間清償借款事件，上訴人對於中華民國106年4月24日
臺灣士林地方法院105年度訴字第168號第一審判決提起上訴，經
最高法院第1次發回更審，並為部分訴之變更，本院於109年9月2
2日言詞辯論終結，判決如下：
    主      文
上訴駁回。
變更之訴及假執行之聲請均駁回。
上訴及變更之訴暨發回前第三審訴訟費用均由上訴人負擔。
    事實及理由
壹、程序方面：   
一、按訴狀送達後，原告不得將原訴變更或追加他訴。但請求之
    基礎事實同一者，不在此限。民事訴訟法第255條第1項第2
    款、第446條第1項但書定有明文。
二、查上訴人原主張被上訴人未依承諾清償貸款，應給付上訴人
    自民國103年12月24日起至106年12月止已墊付之貸款本息共
    新臺幣（下同）29萬0,126元並加計法定遲延利息，及自107
    年1月24日起至同年6月24日止須墊付如前審卷第375頁附表9
    所示金額，並應自107年7月24日起至123年6月24日止，按月
    於每月24日給付上訴人2萬5,153元。嗣於本院審理時，上訴
    人就已墊付貸款金額部分重新計算至109年8月24日止(本院
    卷第145頁)，請求被上訴人給付88萬7,772元，並自各請求
    日之翌日起加計法定遲延利息(本院卷第143、185頁)，此部
    分僅就已墊付款之計算範圍算至109年8月24日合為一筆之各
    期累計額，本在原聲明請求範圍內，僅更正累計金額，且減
    縮一部分之起息日，並無不可，合先說明。
三、至就按月定期給付貸款本息部分，除一部分已累計在上開代
    墊款內以外，由請求被上訴人給付予上訴人，變更為代上訴
    人向中國信託商業銀行股份有限公司瑞光分行(下稱中信銀
    行)自109年9月24日起至123年6月24日止，按月於每月24日
    清償放貸金額420萬元之餘額貸款373萬0,752元之本息(本院
    卷第145至147、186頁)，給付對象由向上訴人改為向中信銀
    行，且金額亦有不同，核屬訴之變更，惟均源自兩造於103
    年9月30日所簽原證4之字據（下稱系爭字據，原審卷第22頁
    )所為請求之同一基礎事實，並無不合，併予敘明。
貳、實體方面：
一、上訴人主張：兩造於102年5、6月間開始交往，因被上訴人
    有意開設投注站卻無資力，且債信不佳，伊遂自同年8月13
    日起，陸續提領現金借與被上訴人，並以伊自有之新北市○○
    區○○街房地（下稱新北房地）為擔保，向國泰世華商業銀行
    股份有限公司（下稱國泰銀行）貸款620萬元，作為被上訴
    人開設投注站之資金。嗣因貸款利率過高，伊於103年6月20
    日另提供自有桃園市○○街000號0樓之0房地（下稱桃園房地
    ），向中信銀行借貸420萬元（下稱系爭貸款），得款除311
    萬元用以清償國泰銀行貸款外(詳本院卷第151頁)，餘款109
    萬元則交付被上訴人伊之中信銀行帳戶(下稱系爭帳戶，如
    原審卷第23頁)存摺、印章、金融卡，供其提領使用。兩造
    為此於103年9月30日書立系爭字據，確認雙方有消費借貸關
    係存在，被上訴人並承諾負責清償系爭貸款，且於同年7月
    至11月間，均按月以轉帳方式給付伊2萬1,951元，以清償該
    貸款本息，惟自103年12月24日起拒絕再為清償。伊為免信
    用受損，自103年12月24日起至109年8月24日止，已墊付系
    爭貸款本息共88萬7,772元(下稱墊付款)，且須自109年9月2
    4日起至123年6月24日止清償系爭貸款餘額本息(下稱代償款
    )。爰依系爭字據之法律關係，請求被上訴人給付墊付款本
    息(如後述㈡)及代償款(如後述㈢)。
二、被上訴人則以：兩造間並無消費借貸關係，且伊未持上訴人
    中信銀行存摺、印章提領部分系爭貸款。系爭字據之內容不
    明，且所稱貸款，實係伊以桃園市○○街000號0樓之0房地（
    下稱○○街000號房地）為擔保，向聯邦商業銀行股份有限公
    司(下稱聯邦銀行)借貸100萬元，與系爭貸款無關。系爭貸
    款中有311萬元係償還國泰銀行貸款，餘額109萬元係上訴人
    自行提領購買基金。伊係應上訴人要求，於103年7月至同年
    11月間每月借與上訴人2萬1,951元，供其繳付系爭貸款本息
    ，未承諾清償系爭貸款等語，茲為抗辯。
三、原審判決駁回上訴人之訴，上訴人不服，提起上訴，並一部
    訴之變更，聲明：
  ㈠原判決廢棄。
  ㈡被上訴人應給付上訴人88萬7,772元，及其中15萬6,092元自
    起訴狀繕本送達翌日起、其中13萬4,034元自106年12月7日
    準備㈡狀送達翌日起、其中47萬1,331元自109年5月12日準備
    二狀送達翌日起、其餘12萬6,315元自109年9月10日辯論意
    旨狀送達翌日起，均至清償日止，按年息5%計算之利息。
  ㈢被上訴人應代上訴人向中信銀行自109年9月24日起至123年6
    月24日止，按月於每月24日清償放貸金額420萬元之餘額貸
    款373萬0,752元，每月應付之本息。
  ㈣願供擔保，請求宣告假執行。
  　被上訴人於本院答辯聲明：
  ㈠上訴及變更之訴駁回。
  ㈡如受不利判決，請准供擔保宣告免為假執行。 
四、上訴人主張被上訴人應依系爭字據給付上揭墊付款及代償款
    。被上訴人則否認，並以前詞置辯。茲分述如下：
  ㈠查，系爭字據係手寫，字跡潦草、塗改、錯別字，且語意不
    明，原文記載：「①本人謝昕庭（即被上訴人）向盧志煌（
    即上訴人）借錢開店，投包刮，桃園二間房子，8樓之4(指○
    ○街000號房地)是謝昕庭名子借用，實際是盧志煌先生的，
    永遠不能賣。貸款部分全由謝昕庭償還。②盧先生從今爾後
    ，不得請偵信社跟蹤謝小姐。③8F-4將…。立書人盧志煌…謝
    昕庭…中華民國103年9月30日」等語（原審卷第22頁），並
    未載明應由被上訴人償還之「貸款」具體內容為何。而系爭
    貸款係103年6月18日由上訴人與中信銀行簽訂借貸契約後(
    原審卷第17至21頁)，同年24日即撥款420萬元入系爭帳戶，
    入帳日旋即扣帳管費5,000元、轉帳支付上訴人之保險費2,0
    74元、現金金支出311萬元，餘款為108萬3,926元，並於同
    日以金融卡分別提領2萬元、1萬元，是日該帳戶餘額剩105
    萬3,926元，有該帳戶交易明細足考(原審卷第23頁)，徵諸
    系爭字據係同年9月30日書立，在此之前之系爭貸款，攸關
    誰借誰還、日後如何清償、應由誰負擔或其他詳細內容等爭
    議事項，在上開字據內卻無著墨，則上訴人主張被上訴人應
    依該字據償還系爭貸款本息，已難憑取。且系爭字據第①點
    僅提及○○街000號房地之所有權人為上訴人，以被上訴人名
    字登記，該○○街000號房地由被上訴人向聯邦銀行貸款事，
    為兩造不爭之事實(本院卷第163頁)，由系爭字據前後文義
    觀之，貸款部分全由謝昕庭償還意指○○街000號房地之貸款
    ，全由被上訴人償還。上訴人主張係系爭貸款，自應由上訴
    人舉證以實其說，由該字據難窺其奧。既從系爭字據並無隻
    字片語提及上訴人以桃園房地所為系爭貸款，應由被上訴人
    負擔。則上訴人主張被上訴人以系爭字據承諾負責清償系爭
    貸款本息，為不足採。至於系爭字據外有無其他法律關係則
    非所問。
  ㈡上訴人固提出兩造於103年12月10日對話之電話錄音譯文，以
    證實兩造確有合意由被上訴人償還系爭貸款本息，該譯文內
    容：「……盧志煌：就這樣而已喔？不是啊，重點是你欠我多
    少錢，對不對，啊房子屬於我的，你都不寫給我，我當然要
    告你啊。謝昕庭：我房子可以還你啊，可是你先拿100萬還
    清了，我就還你啊。盧志煌：為什麼100萬元你拿去了，為
    什麼要我付。謝昕庭：不是這樣就可以過戶啊，不然你那個
    錢銀行會讓房子過戶啊。盧志煌：100萬你要付啊！然後房
    子再過戶給我啊。謝昕庭：我付了那個店就倒了，倒了那個
    420萬那個貸款怎麼還啊？你要自己付嗎？盧志煌：怎麼可
    能？……」（原審卷第259至260頁）。參酌上開內容之前及譯
    文末之對話，被上訴人正要送小孩上學，孔來不及，參同一
    份譯文即明，此際顯無心與上訴人正式交涉或談論要事，此
    期間之簡短交談是否兩造已意思表示合致，已非無疑？且上
    訴人未告知有錄音要呈堂證供，則私下所錄之語意，或敷衍
    了事或其他意有所指，尚難期僅法律行為之意思表示無誤。
    況上訴人在對談中，責問被上訴人何以不簽清楚之書面以保
    障上訴人(參同一譯文首段)，然系爭字據係103年9月30日已
    書立，上開錄音係同年12月10日之對話，如兩造依系爭字據
    已清楚明瞭有和解之認定效力(本院卷第157頁)，則資金往
    來事關系爭貸款部分及○○街000號房地歸屬，即應明確，何
    以又言要另立書面？足見系爭字據連上訴人都認為寫得不清
    楚。果若要在系爭字據外，再立書面，則錄音所談內容與系
    爭字據何關？和解之認定效力何在？縱認上揭內容有承認清
    償之意思表示，然對答觸及被上訴人要求上訴人給付100萬
    元後，始交還○○街000號房地，雖被上訴人三言兩語提及系
    爭貸款420萬元之償還事，惟具體內情則闕如，且被上訴人
    言及若要伊立即償還○○街000號房地擔保之抵押貸款100萬元
    ，將造成被上訴人無法繼續經營投注站，進而影響到系爭貸
    款本息之償還，言下之意堪稱上訴人應給付被上訴人100萬
    元，被上訴人始有能力償還系爭貸款，非無條件。上訴人據
    錄音對話主張被上訴人已承諾攤還系爭貸款本息云云，仍有
    未洽。是該錄音尚不足為上訴人有利之認定。
  ㈢上訴人雖主張被上訴人自103年7月起至同年11月止，每月給
    付其2萬1,951元以清償系爭貸款利息，足認系爭貸款本息應
    由被上訴人償還云云。然被上訴人已抗辯上開每月給付上訴
    人之款項係上訴人向被上訴人借款等語。則兩造對於上開款
    項之交付原因已有所爭執，且付款之原因多端，單憑被上訴
    人給付上訴人上開款項一事並無法逕認被上訴人須負責清償
    系爭貸款本息。再者，系爭字據於103年9月30日簽立時，被
    上訴人已分別於103年7月24日、8月25日及9月24日給付2萬1
    ,951元予上訴人，有系爭帳戶存款交易明細表在卷可稽（原
    審卷第23頁）。然系爭字據並未記載被上訴人同意或承諾負
    責清償「系爭貸款本息」或繼續按月分期給付系爭貸款本息
    。且系爭字據亦未提及有關系爭貸款之任何內容，業如前述
    。是被上訴人自103年7月起至同年11月止，雖有按月給付上
    訴人2萬1,951元以供清償系爭貸款利息，仍無法據此認定被
    上訴人已有承諾負責清償系爭貸款本息之意思表示。此外，
    上訴人雖於103年12月24日向中信銀行掛失存摺及金融卡並
    申請遺失補發（前審卷第75至77頁）。惟倘如其所述，系爭
    帳戶之存摺及金融卡係由被上訴人持有，則上訴人應請求被
    上訴人返還該存摺及金融卡，而非向中信銀行申請遺失補發
    ，於法不合。況且，被上訴人否認曾持有系爭帳戶之存摺及
    金融卡，上訴人對此亦未舉證以實其說，自難以其向中信銀
    行申請存摺及金融卡遺失補發，即認被上訴人自103年7月起
    至同年11月止給付上訴人之款項係為了履行清償系爭貸款本
    息之承諾。
  ㈣依中信銀行於106年6月3日函覆上訴人關於103年6月25日至同
    年7月3日每天自系爭帳戶內之提領金額及提領地點之查詢資
    料（前審卷第59頁），僅可證明系爭帳戶於上述期間及地點
    有分別提領9萬元或12萬元多筆款項之紀錄，尚難以上開提
    領地點距被上訴人開設之投注站或住家相近，即論斷上訴人
    曾將系爭帳戶之存摺、金融卡交予被上訴人，供被上訴人自
    行提領109萬元，且系爭貸款入帳日即因上開扣款、轉帳、
    現金支出及金融卡提款，餘額為105萬餘元如前述，且有部
    分款項係支付上訴人保費，則如何由被上訴人自領109萬元
    ？況，上開中信銀行回函之提領款項總額為105萬元（103年
    6月25日起至同年7月2日止，每日提領金額為12萬元，103年
    7月3日提領金額為9萬元），亦與上訴人所述之109萬元不符
    。且同年6月26日及7月15日有現金存入，亦與供被上訴人提
    領不合。又系爭貸款中之311萬元，上訴人自承係其支付國
    泰銀行之前揭貸款，如被上訴人果支取系爭貸款中之109萬
    元，何以要償還420萬元全額之本息。是上訴人主張被上訴
    人自行提領109萬元，並為此簽立系爭字據以承諾負責清償
    系爭貸款本息云云，誠難憑取。
  ㈤綜上，系爭字據並未載明被上訴人負責清償之貸款即為系爭
    貸款，且上訴人亦未舉證證明被上訴人已領取系爭貸款中之
    109萬元而簽立系爭字據以承諾負責清償系爭貸款本息。則
    上訴人依系爭字據即謂被上訴人應償還系爭貸款本息，仍屬
    無據。
五、綜上所述，上訴人依系爭字據之法律關係，請求被上訴人應
    給付上訴人88萬7,772元，及其中15萬6,092元自起訴狀繕本
    送達翌日起、其中13萬4,034元自106年12月7日準備㈡狀送達
    翌日起、其中47萬1,331元自109年5月12日準備二狀送達翌
    日起、其餘12萬6,315元自109年9月10日辯論意旨狀送達翌
    日起，均至清償日止，按年息5%計算之利息，為無理由，不
    應准許。原審就此為上訴人敗訴之判決並駁回假執行之聲請
    ，核無違誤，上訴意旨指摘原判決此部分不當，求予廢棄改
    判，為無理由，應予駁回。至於上訴人變更之訴，請求被上
    訴人應代上訴人向中信銀行自109年9月24日起至123年6月24
    日止，按月於每月24日清償放貸金額420萬元之餘額貸款373
    萬0,752元，每月應付之本息，亦無理由，應予駁回。該部
    分假執行之聲請亦失所附麗，併予駁回。
六、本件事證已臻明確，兩造其餘之攻擊或防禦方法及所用之證
    據，經本院斟酌後，認為均不足以影響本判決之結果，爰不
    逐一論列，附此敘明。
七、據上論結，本件上訴及變更之訴為無理由，依民事訴訟法第
    449條第1項、第78條，判決如主文。
中　　華　　民　　國　　109 　年　　10　　月　　27　　日
                  民事第二十庭  
                      審判長法  官  周祖民 
                            法  官  鄭威莉
                            法  官  馬傲霜
正本係照原本作成。
如不服本判決，應於收受送達後20日內向本院提出上訴書狀，其
未表明上訴理由者，應於提出上訴後20日內向本院補提理由書狀
（均須按他造當事人之人數附繕本）上訴時應提出委任律師或具
有律師資格之人之委任狀；委任有律師資格者，另應附具律師資
格證書及釋明委任人與受任人有民事訴訟法第466 條之1第1項但
書或第2項（詳附註）所定關係之釋明文書影本。
中　　華　　民　　國　　109 　年　　10　　月　　28　　日
　　　　　　　　　　　　　
　　　　　　　　　　　　　  書記官  劉文珠
附註：
民事訴訟法第466條之1（第1項、第2項）：
對於第二審判決上訴，上訴人應委任律師為訴訟代理人。但上訴
人或其他法定代理人具有律師資格者，不在此限。
上訴人之配偶、三親等內之血親、二親等內之姻親，或上訴人為
法人、中央或地方機關時，其所屬專任人員具有律師資格並經法
院認為適當者，亦得為第三審訴訟代理人。